【裁判字號】    99,訴,1331
【裁判日期】    990823
【裁判案由】    政府採購法
【裁判全文】
臺北高等行政法院裁定
                                      99年度訴字第1331號
原      告  台灣○○股份有限公司○○○○○○○○施工處
代  表  人  甲○○
訴訟代理人  吳文琳  律師
            馬志平  律師
被      告  法務部行政執行署
代  表  人  張清雲(署長)
訴訟代理人  丙○○
上列當事人間政府採購法事件，原告不服法務部中華民國99年5
月19日法訴字第09900027號訴願決定，提起行政訴訟，本院裁定
如下：
    主  文
原告之訴駁回。
訴訟費用由原告負擔。
    理  由
一按現行行政訴訟法制，採取「主觀訴訟原則」，因此提起行政
  訴訟者，以其「公法上主觀公權利受到違法行政措施之侵犯或
  抑制」為前提，單純基於利他目的（例如為公共利益）而對違
  法行政措施提起行政訴訟，除非實體法有特別之許可，不然此
  等起訴即認為無訴之利益，而屬不合法之起訴（行政訴訟法第
  9 條參照），而應依行政訴訟法第107 條第1 項第10款之規定
  ，以其起訴不備其他要件為由，裁定駁回其起訴。而在此首應
  對「主觀公權利」概念及其與本案判斷結論形成之關連性為適
  度澄清。
  (一)事實上凡言及「權利」者，必然是從以下二個面向來描述或
    詮釋，一為個人所關心之「實質利害」（不限於經濟利害，
    也包括情感、宗教、社會關係等利害），另一則是「此等利
    害由法律出面保證其實現」，此即權利之法規範基礎。
  (二)而「主觀公權利」之法規範基礎在實務上往往特別具有重要
    性，這是因為公部門行使公權力時，具有實質優越地位，其
    任何微小作為都會對社會大眾帶來全面性之影響，因此人民
    各方面之「實質利害」很容易感受到被侵犯（例如政府實施
    教改措施對全體家長所帶來之不便），但如果隨意容許人民
    提起訴訟，要求法院審查行政作為之合法性，不僅行政所關
    心之社會集體利益容易受到少數人牽制，法院亦難以負荷此
    等數量之訴訟，因此一定要求該等「實質利益」有憲法或特
    定實證法出面保證其會實現，這樣的實質利害才能被認定為
    「主觀公權利」。
  (三)但對國家或地方自治團體公法上之內部組織「行政機關」而
    言，其等在各自執行職掌行政任務過程中，如果發生事務管
    轄權限或政策目標間之（消極或積極）衝突時，因為爭執事
    項不是部門自身之自身利益，而是涉及他人之公共利益，所
    以要從「行政一體」之角度，循機關部門間之監督及協調機
    制來處理，而不是訴求司法部門依外部法規範為裁決，因此
    對此等爭議內容，行政機關並無主觀公權利存在，亦不得提
    起行政訴訟，訴請司法部門來審理。
    1.而上開法律見解所立基之實證基礎在於：單一決策主體內
      部之所以要分部組織部門，乃是組織決策者為追求集權管
      理之效率，本諸其自由意志，深思熟慮後之管理分工安排
      ，可以隨時因應環境需求迅速調整，如果其內部組織之爭
      議還需由外部之司法部門解決，集權效率目標之追求即會
      受到嚴重之干擾。除非部門劃分是基於外部監督需求所生
      之外部法明文規定，例如公司之董事會、監察人與經理人
      以下之部門，或者是國家之立法、司法及行政部門之權限
      劃分，其間爭議才有部門固有利益可言，而有外部解決之
      必要。
    2.又現今行政訴訟實務上即使存在「機關訴訟」，但提起此
      等訴訟之行政機關，都是針對與其行政職掌無涉之事務或
      利害，立於「類似私人組織」之地位而訴請司法救濟，因
      此「機關訴訟」之承認，也不代表行政機關之職權衝突，
      可以訴請司法救濟。
二本案原告基於下述原因事實，在行政執行過程中，以被告於99
  年2 月2 日作成之「98年度署聲議字第1605號聲明異議決定書
  」為行政訴訟之程序標的，認為該決定書為一行政處分，而提
  起本件撤銷行政處分之訴。
  (一)原告在下述事實基礎，本諸行政機關之身分，而發動行政執
    行程序。
    1.原告依政府採購法之規定辦理「○○○○變電所及員工住
      宅共構多目標使用大樓統包工程」之招標事項，而由第三
      人○○○○股份有限公司（下稱「○○公司」）得標。
    2.但事後原告發現○○公司之分包商在競標過程中，曾於系
      爭工程決標前行賄原告之內部人員，違法取得系爭工程之
      評選委員名單，並透過原告之內部人員向評選委員違法關
      說。
    3.原告以○○公司應對其分包商上開不法行為負責，而認為
      原○○公司有政府採購法第50條第1 項第7 款所定「其他
      影響採購公正之違反法令行為」之情事，除依同條第2 項
      之規定，解除上開與○○公司簽立之工程契約，並且再依
      同法第31條第1 項第8 款及第2 項之規定，於97年6 月17
      日作成D 北區字第09705007151 號函，單方向○○公司追
      繳已退還之押標金2,500 萬元（原告認為此一函文應定性
      為行政處分）。
    4.而龍台公司曾對上開函文，依政府採購法第74條之規定，
      於97年6 月26日向原告提出異議，原告則於97年7 月10日
      作成D 北區字第0970700101號之處理結果函，維持原來「
      命追繳」之處理方式。
    5.為此龍台公司再於97年7 月21日，就該異議結果依政府採
      購法第76條規定之程序提出申訴，但因○○公司未依行政
      院公共工程委員會通知之期限繳納審議費，而經行政院公
      共工程委員會於97年8 月22日作成訴0000000 號之申訴審
      議判斷書，為「申訴不受理」之審議判斷。
    6.原告認為上開於97年6 月17日作成D 北區字第0970500715
      1 號函之命○○公司追繳押標金之通知，具有「行政處分
      」之屬性，且其規制內容為「公法上金錢給付義務」，依
      行政執行法第11條規定，得為行政執行之執行名義，乃移
      送嘉義行政執行處，要求對龍台營造之財產為查封換價之
      行政執行行為。
  (二)被告作成本案程序標的（99年2 月2 日98年度署聲議字第16
    05號聲明異議決定書）之客觀經過。
    1.○○行政執行處受理原告之移送案件後，即發動行政執行
      程序。
    2.而○○公司則以行政執行債務人之身分聲明異議，主張本
      案非屬行政執行事件，嘉義行政執行處認其異議無理由，
      乃加註意見，移送被告處理。
    3.被告因此作成上開聲明異議決定書，撤銷○○執行署上開
      已發動之執行程序。
  (三)原告對該聲明異議決定書表示不服，循序提起訴願，而經訴
    願機關為訴願不受理之諭知，原告因此提起本件訴訟。
三經查：
  (一)在上開一所論述之法理基礎下，再比較強制執行法第12條第
    1 項及行政執行法第9 條第1 項所定、得「聲明異議」主體
    時，立即會發現在行政執行法制上並不承認「獨立於行政執
    行署以外」之執行債權人概念。另由行政執行法第4 條執行
    機關之規定內容觀之，行政機關亦可自為行政執行行為。因
    此各行政機關與專設之行政執行機關間，如對管轄權限或執
    行事務之法律意見有衝突時，應循行政內部之協調機制解決
    ，而不得訴請司法救濟。
  (二)本案原告在辦理政府採購案件，而依政府採購法第31條第1
    項第8 款及第2 項之規定，單方向○○公司追繳已退還之押
    標金2,500 萬元時，基本是立於「行政機關」之地位（政府
    採購法第3 條參照），而為公法上高權行為，且此等高權行
    為應定性為行政處分，因其有單方片面形成法律關係，發生
    法律效果之規範特徵。
  (三)因此當原告與被告間對本案是否得移送行政執行一事發生爭
    議時，依上所述，乃是不同行政機關間就事務管轄權限發生
    消極衝突，應循內部協調機制解決。本案即使從實體法之角
    度言之，應認原告之法律見解較符合規範本旨，而且本案具
    有「鄰人訴訟」之特徵，但因為原告之起訴在程序法上即欠
    缺訴之利益，故本院不另為「命○○公司參加訴訟」之裁定
    ，而以原告本件行政訴訟顯非合法，逕予駁回（至於訴願決
    定以本案程序標的非屬行政處分，而為訴願不受理之諭知，
    其結論雖無違法，但形成理由尚非妥適，因為本案程序標的
    應為行政處分，但重點在於該行政處分沒有侵犯到原告之主
    觀公權利，爰在此附予說明）。
四依行政訴訟法第107 條第1 項第10款、第104 條、民事訴訟法
  第95條、第78條，裁定如主文。
中    華    民    國    99    年    8     月    23    日
                    臺北高等行政法院第六庭
                              審判長法  官  闕  銘  富
                                    法  官  林  育  如
                                    法  官  帥  嘉  寶
上為正本係照原本作成。
如不服本裁定，應於送達後10日內向本院提出抗告狀（須按他造
人數附繕本）。
中    華    民    國    99    年    8     月    23    日
                                    書記官  陳  可  欣

司法院資訊處製作；財團法人民間司法改革基金會備份。
